臺北高等行政法院裁定
111年度訴字第1021號
原      告  劉學強        
上列原告與被告法務部矯正署間假釋事件，提起行政訴訟，本院
裁定如下：
　　主  文
本件移送於臺灣宜蘭地方法院行政訴訟庭。
　　理  由
一、按訴訟之全部或一部，法院認為無管轄權者，依原告聲請或
    依職權以裁定移送於其管轄法院，行政訴訟法第18條準用民
    事訴訟法第28條第1項定有明文。又按於民國109年1月15日
    修正公布、同年7月15日施行之監獄行刑法第90條規定：「
    監獄對受刑人處分或管理措施之執行，不因提起陳情或申訴
    而停止。但監獄於必要時，得停止其執行。」考其立法理由
    載明：「本條所稱處分或管理措施，指監獄所為行政處分或
    行政處分以外之其他公權力措施（如事實行為），併予敘明
    （司法院釋字第755號解釋林俊益大法官協同意見書參照）
    。」再按同法第93條第1項第1款、第2項規定：「（第1項）
    受刑人因監獄行刑有下列情形之一者，得以書面或言詞向監
    獄提起申訴：一、不服監獄所為影響其個人權益之處分或管
    理措施。……。（第2項）前項第1款處分或管理措施、第2款
    、第3款拒絕請求之申訴，應自受刑人收受或知悉處分或管
    理措施之次日起，10日不變期間內為之。……。」第111條規
    定：「（第1項）受刑人因監獄行刑所生之公法爭議，除法
    律另有規定外，應依本法提起行政訴訟。（第2項）受刑人
    依本法提起申訴而不服其決定者，應向監獄所在地之地方法
    院行政訴訟庭提起下列各款訴訟：一、認為監獄處分逾越達
    成監獄行刑目的所必要之範圍，而不法侵害其憲法所保障之
    基本權利且非顯屬輕微者，得提起撤銷訴訟。二、認為前款
    處分違法，因已執行而無回復原狀可能或已消滅，有即受確
    認判決之法律上利益者，得提起確認處分違法之訴訟。其認
    為前款處分無效，有即受確認判決之法律上利益者，得提起
    確認處分無效之訴訟。三、因監獄對其依本法請求之事件，
    拒絕其請求或未於2個月內依其請求作成決定，認為其權利
    或法律上利益受損害，或因監獄行刑之公法上原因發生財產
    上給付之爭議，得提起給付訴訟。就監獄之管理措施認為逾
    越達成監獄行刑目的所必要之範圍，而不法侵害其憲法所保
    障之基本權利且非顯屬輕微者，亦同。（第3項）前項各款
    訴訟之提起，應以書狀為之。」其關於定管轄法院之修法理
    由略以：「又基於審判權明確原則、管轄法定原則，考量監
    獄人員應訴便利，及避免案件過度集中，爰明定以監獄所在
    地之地方法院行政訴訟庭為第一審管轄法院。」末按監獄行
    刑法第115條第1項規定：「監獄對於受刑人符合假釋要件者
    ，應提報其假釋審查會決議後，報請法務部審查。」第118
    條第1項規定：「法務部參酌監獄依第115條第1項陳報假釋
    之決議，應為許可假釋或不予許可假釋之處分；如認原決議
    所載理由或所憑資料未臻完備，得通知監獄再行補正，其不
    能補正者，得予退回。」第134條第1項規定：「受刑人對於
    廢止假釋、不予許可假釋或撤銷假釋之處分不服，經依本法
    提起復審而不服其決定，或提起復審逾二個月不為決定或延
    長復審決定期間逾二個月不為決定者，應向監獄所在地或執
    行保護管束地之地方法院行政訴訟庭提起撤銷訴訟。」
二、查本件依原告所具起訴狀之記載略以，原告認為其已符合監
    獄行刑法及行刑累進處遇條例所規定之假釋要件，經提報被
    告所屬宜蘭監獄（下稱宜蘭監獄）假釋委員會審查後，決議
    不予向法務部提報原告假釋，並據此決議對原告作成不予向
    法務部報請假釋之處分（下稱系爭行政行為），屬違反行刑
    累進處遇條例第75條規定，損害原告之法律上利益，原告對
    系爭行政行為不服，提起本件行政訴訟，並聲明：撤銷系爭
    行政行為，命被告改向法務部報請原告假釋事件之處分等語
    （本院卷第9至12頁）。基此，原告似係就宜蘭監獄不予向
    法務部報請原告假釋之行政行為有所不服。但查，經本院依
    職權向宜蘭監獄詢問有關「假釋審查會決議不予向法務部提
    報受刑人假釋案，受刑人如何知悉？如何通知受刑人?」乙
    節，宜蘭監獄教化科人員係回覆稱：「決議通過部分會提送
    法務部做第2次審查，不通過部分也會製作名單陳報法務部
    ，法務部審核下來後，我們會自獄政系統列印通知單送達給
    受刑人」、「給受刑人的通知書之處分機關是記載法務部矯
    正署」等語，此有本院電話紀錄及「法務部矯正署不予許可
    假釋決定主要理由書」傳真影本在卷可憑（本院第23至25頁
    ）。依此可知，不論假釋審查會之決議內容為提報原告予以
    假釋或不予假釋，宜蘭監獄均會報請法務部矯正署審核，而
    經由法務部矯正署審核後作成許可假釋或不予許可假釋之處
    分，再將上述法務部矯正署之處分送達予原告。是以，宜蘭
    監獄將符合假釋要件之受刑人提報其假釋審查會決議後，不
    論決議結果為何，均會報請法務部審查。則本件原告所不服
    之系爭行政行為，不論其真意為「宜蘭監獄『不予向法務部
    報請原告假釋』之不報請行為」，抑或是「宜蘭監獄『向法務
    部報請之內容為不予原告假釋』之報請行為」，均係以宜蘭
    監獄所為之事實行為（即行政處分以外之其他公權力措施）
    為訴訟標的，揆諸前揭監獄行刑法第90條及其立法理由之說
    明，係屬監獄行刑法所稱之監獄管理措施，依上開監獄行刑
    法第111條第2項第3款後段規定，此訴訟應由監獄所在地之
    地方法院行政訴訟庭管轄。而縱使原告所不服者為不予許可
    假釋之處分，則依同法第134條第1項規定，仍應由監獄所在
    地之地方法院行政訴訟庭管轄。至於原告訴之聲明是否妥適
    ？提起本件行政訴訟前是否有經過不服管理措施之申訴程序
    ？或經過不服不予許可假釋處分之復審程序？原告行政訴訟
    起訴狀所載訴之聲明是否有權利保護之必要？所應提起之正
    確訴訟類型為何？均尚留待有管轄權法院予以闡明。又原告
    因案現於宜蘭監獄執行中，已據本院查詢明確，有本院電話
    紀錄在卷可憑（本院卷第23頁）。是依前開規定，本件應由
    法務部矯正署宜蘭監獄所在地之臺灣宜蘭地方法院行政訴訟
    庭管轄，原告逕向無管轄權之本院起訴，係屬違誤，自應依
    職權裁定移送於其管轄法院，爰裁定如主文。
中　　華　　民　　國　　111 　年　　 8　　月　  29　　日
　　　　　　　　　　臺北高等行政法院第六庭
                          　　審判長法  官　陳  心  弘　
                             　　　 法  官　林  淑  婷
                            　 　　 法  官　高  維  駿　
上為正本係照原本作成。
如不服本裁定，應於送達後10日內向本院提出抗告狀（須按他造
人數附繕本）。
中　　華　　民　　國　　111 　年　　 8　　月　　29　　日
　　　　　　　　　　　　　　　　　　書記官　陳  怡  如